最高法院民事判決　　　　　　　　　　111年度台上字第1644號
上　訴　人　陳國正

訴訟代理人　黃永琛律師
被 上訴 人　林如禮
　　　　　　林天麟
　　　　　　林元尉
上列當事人間請求土地所有權移轉登記等事件，上訴人對於中華
民國111年2月15日臺灣高等法院第二審判決（ 110年度重上字第
532號），提起上訴，本院判決如下：
    主  文
原判決廢棄，發回臺灣高等法院。 
    理  由
一、本件上訴人主張：被上訴人林如禮與訴外人林如勇、林如智
    、林如信（下稱林如勇等 3人）為兄弟關係，為方便管理訴
    外人即其父林平盛遺留坐落新北市○○區○○段0000000地
    號土地（下分稱00、00-0地號土地，合稱系爭 2筆土地）及
    其他遺產，由林如勇等3人將系爭2筆土地信託登記於林如禮
    名下，並與其等母親林美妹於民國93年12月16日簽署和解書
    ，確認林平盛遺產由林如禮與林如勇等 3人共同繼承，每人
    應繼分各為1/4。嗣林如勇等 3人於94年1月12日發函終止與
    林如禮間就系爭 2筆土地之信託契約關係，然林如禮因祭祀
    公業地價稅事件，致土地遭法務部行政執行署板橋行政執行
    處（下稱板橋行政執行處）查封，無法辦理移轉登記。林如
    勇等 3人乃對林如禮訴請返還00地號土地，並以改制前臺灣
    板橋地方法院板橋簡易庭94年度板調字第29號成立調解（下
    稱系爭調解），林如禮同意將系爭 2筆土地辦理移轉登記予
    林如勇等 3人，每人應有部分各3/32，惟林如禮始終未履行
    00地號土地移轉義務，林如勇、林如智乃於94年間、林如信
    於 109年7月6日，各將其等所得請求移轉00地號土地所有權
    應有部分各3/32之債權讓與伊，並於 109年7月7日對林如禮
    為債權讓與通知。詎林如禮竟於同年10月 7日與被上訴人林
    天麟、林元尉（下合稱林天麟等 2人）簽訂信託契約，將00
    地號土地應有部分9/32信託登記予林天麟等 2人，致伊受有
    損害等情，爰先位依信託法第6條第1項、類推適用民法第24
    4條第4項規定，求為撤銷被上訴人間就00地號土地應有部分
    9/32所為信託之債權及物權行為，並命林天麟等 2人塗銷該
    土地所為移轉登記，回復登記為林如禮所有，及林如禮將00
    地號土地應有部分9/32移轉登記予伊之判決。倘認伊不得撤
    銷被上訴人間所為信託之債權及物權行為，林如禮亦應賠償
    伊按00地號土地公告現值計算之損害，爰備位依民法第 226
    條第1項規定，求為命林如禮給付伊新臺幣（下同）1,571萬
    5,520元，並加計自起訴狀繕本送達翌日即 110年2月21日起
    算法定遲延利息之判決。
二、被上訴人則以：上訴人為林如勇等3人之繼受人，系爭調解
    筆錄之既判力應及於上訴人，其先位請求林如禮移轉00地號
    土地應有部分9/32登記部分，係重複請求。林如勇等 3人明
    知00地號土地經板橋行政執行處查封，竟於系爭調解筆錄未
    特別約定待法律上不能情況除去後始為履行，即無任何時效
    中斷事由，亦無約定附停止條件或期限，渠等對林如禮就84
    地號土地應有部分各3/32移轉登記之請求權時效，自系爭調
    解筆錄於94年3月3日成立翌日起算，迄 109年3月4日已罹15
    年消滅時效，惟上訴人及林如勇等 3人遲至同年7月7日始通
    知林如禮債權讓與，林如禮自得為時效抗辯拒絕給付。倘系
    爭調解因00地號土地經查封而給付不能，則系爭調解筆錄無
    效，林如勇等 3人未提起調解無效之訴，系爭調解筆錄即已
    確定，而上訴人明知受讓系爭調解筆錄一部債權有無效原因
    ，仍執無效調解對伊請求，自無理由。縱認上訴人所取得債
    權為林如勇等 3人終止信託後之信託物返還請求權，該請求
    權亦罹於時效。至上訴人向林如勇等3人購買權利總價僅135
    萬元，竟於備位聲明請求林如禮給付1,571萬5,520元，顯有
    權利濫用等語，資為抗辯。
三、原審維持第一審所為上訴人敗訴之判決，駁回上訴人之上訴
    ，無非以：上訴人先位請求部分，當事人、訴訟標的及其原
    因事實，與系爭調解筆錄均不相同，不受系爭調解筆錄所生
    既判力之拘束，無就同一事件更行起訴之情事。林如勇等 3
    人與林如禮於系爭調解程序均明知登記於林如禮名下系爭 2
    筆土地應有部分各為3/8，其中應有部分1/8於93年6月3日遭
    板橋行政執行處查封，仍於94年3月3日達成系爭調解，林如
    禮同意將系爭 2筆土地應有部分各9/32分別辦理移轉登記予
    林如勇等3人，每人應有部分各3/32，而系爭2筆土地於95年
    5 月11日始經塗銷查封登記，均為兩造所不爭執。則系爭調
    解成立時，系爭2筆土地各尚有應有部分2/8（即8/32）未遭
    查封登記而可為給付。林如禮依系爭調解筆錄對林如勇等 3
    人就系爭 2筆土地應有部分各3/32給付義務，僅具債之效力
    ，無分先後，系爭調解成立時，其名下系爭 2筆土地既各逾
    應有部分3/32未受限制登記，則對林如勇等 3人而言，均屬
    給付可能，無民法第246條第1項前段所定自始給付不能之情
    形。至林如禮履行對林如勇等3人其中2人給付義務後，倘對
    最後 1人給付義務，因土地遭查封而無法完全履行，則屬民
    法第227條、第226條「因可歸責於債務人事由，致為不完全
    給付者，債權人得依關於給付不能之規定行使其權利」之範
    疇。而林如勇、林如智於查封登記塗銷前，分別於94年10月
    28日、同年月17日持系爭調解筆錄，就00-0地號土地辦理移
    轉所有權登記應有部分各3/32，林如信亦於該查封登記塗銷
    後之100年2月15日持系爭調解筆錄就00-0地號土地辦理移轉
    登記應有部分3/32，堪認系爭調解筆錄並無以不能之給付為
    契約標的而無效之情形。林如勇等 3人於系爭調解筆錄成立
    後，即得對林如禮為00地號土地應有部分各3/32移轉所有權
    登記之請求，並未因該土地應有部分 1/8遭查封登記而陷於
    給付不能，則林如勇等 3人依系爭調解筆錄，對林如禮之移
    轉登記請求權，自系爭調解筆錄成立翌日即94年3月4日起算
    15年，已於109年3月3日屆滿，嗣林如勇等3人將該移轉登記
    請求權讓與上訴人，並於同年7月7日對林如禮為債權讓與事
    實之通知，經林如禮為時效抗辯而拒絕給付，則林如禮於同
    年10月7日與林天麟等2人簽訂信託契約，將00地號土地應有
    部分9/32信託登記予林天麟等 2人，即難認該信託致上訴人
    受有損害。上訴人先位依上開法律關係，請求如其上述先位
    聲明，為無理由。而林如禮以時效抗辯，拒絕給付，非屬可
    歸責於其事由致給付不能，上訴人備位依民法第226條第1項
    規定，請求林如禮給付1,571萬5,520元本息，亦無理由等詞
    ，為其判斷之基礎。
四、按民法第 128條規定消滅時效，自請求權可行使時起算。該
    所謂「可行使時」，係指請求權人行使其請求權，客觀上無
    法律上之障礙而言。又解釋契約，應於文義上及論理上詳為
    推求，以探求當事人立約時之真意，並通觀契約全文，斟酌
    訂立契約當時及過去之事實、交易上之習慣等其他一切證據
    資料，本於經驗法則及誠信原則，從契約之主要目的及經濟
    價值作全盤之觀察，以為其判斷之基礎。查林如勇等 3人及
    林如禮於系爭調解程序時，均明知登記於林如禮名下系爭 2
    筆土地應有部分各為3/8，其中應有部分1/8已遭板橋行政執
    行處查封，仍於系爭調解達成林如禮將系爭 2筆土地應有部
    分各9/32分別辦理移轉登記予林如勇等 3人，每人應有部分
    各3/32之合意，為原審所確定之事實，似見系爭調解係以林
    如禮名下原有系爭 2筆土地應有部分各9/32為給付標的。果
    爾，在林如禮名下系爭2筆土地應有部分各1/8遭查封，僅各
    為2/8可得移轉登記之情形下，能否謂林如勇等3人對於林如
    禮各3/32之移轉登記請求權，於系爭調解成立後即得行使而
    應自翌日起算請求權時效？自非無進一步研求之餘地。上訴
    人於原審主張：林如勇等3人就00-0地號土地應有部分各3/3
    2 移轉登記，係渠等3人另出具上證6之協議書予新北市板橋
    地政事務所，承諾由部分當事人先辦理移轉登記，始得為之
    等語，並提出該協議書為證（見原審卷第67頁、第87頁），
    是否全然不可採？攸關林如勇等 3人於該查封登記塗銷前，
    能否逕以系爭調解筆錄辦理00地號土地應有部分各3/32移轉
    登記之判斷。原審未詳加調查審認，並說明取捨意見，遽以
    00-0地號土地之移轉登記，推認林如勇等 3人依系爭調解筆
    錄所得對於00地號土地應有部分各3/32移轉登記之請求，未
    因該土地應有部分 1/8遭查封登記而不能行使，進而以上述
    理由為上訴人不利之判決，不免速斷。上訴論旨，執以指摘
    原判決不當，聲明廢棄，非無理由。
五、據上論結，本件上訴為有理由。依民事訴訟法第477條第1項
    、第478條第2項，判決如主文。
中    華    民    國   111    年    7     月    21    日
                      最高法院民事第九庭
                          審判長法官  盧  彥  如  
                                法官  林  麗  玲  
                                法官  張  恩  賜  
                                法官  汪  漢  卿  
                                法官  吳  麗  惠  
本件正本證明與原本無異
                                      書  記  官
中    華    民    國   111    年    8     月    2     日